臺灣高等法院民事判決　九十一年度上字第五○一號
　　　上　訴　人　甲○○
　　　被上訴人　　乙○○
右當事人間損害賠償事件，上訴人對於中華民國九十一年五月十七日臺灣臺北地方法
院九十一年度訴字第三四三號第一審判決提起上訴，本院判決如左：
    主　　文
上訴駁回。
第二審訴訟費用由上訴人負擔。
    事實及理由
一、上訴人主張：上訴人於七十年間向福德神（應為一寺廟）借用台北市○○區○○
    段二小段一三九地號土地，八十三年間福德神所設三位管理人，其中二位已經死
    亡，僅餘張文堂一位管理人，被上訴人於八十三年出面與上訴人接洽，表示其父
    為福德神目前唯一管理人，得將系爭土地辦理出售予上訴人，惟其父年老行動不
    便，故由其出面洽商，並將土地使用約定書（以下簡稱約定書）及切結書帶回家
    由其父張文堂用印後交付上訴人，上訴人即依約定書內容當場交付面額新台幣（
    下同）二百萬元之支票一紙予被上訴人，依約定書之約定，張文堂應負責將前開
    土地辦理過戶予上訴人，惟簽約後均無下文，經查知始發現被上訴人明知其父張
    文堂早於八十三年二月八日死亡，卻仍以其父之名義與上訴人洽商締約，致使上
    訴人與已死亡之人訂立無效之約定書，上訴人並於不知該約定書為無效之情形下
    支付二百萬元。依約定書第一條載明「如附件謄本乙式」。足見本件約定書應附
　　有土地登記簿謄本及地籍圖謄本，否則何需載明「如附件謄本乙式」，故上訴人
　　所持有之約定書才會附有八十三年十月十七日列印、發給之土地登記簿謄本及地
　　籍圖謄本。上訴人交予被上訴人之支票係於八十三年九月三日始向台北市第一信
　　用合作社領用，亦經原審查明，既然上訴人於訂定本件約定書時即交付支票以支
　　付二百萬元，且該張支票又是八十三年九月三日才領用，則該約定書不可能在八
　　十三年九月三日之前即訂立。況且證人許明珠於檢察官偵查庭庭訊時稱：「（支
    票）有兌現，但應該不是二百萬元」，上訴人交付之支票係二百萬元，許明珠卻
    說不是二百萬元，其證詞與證物相左，即有可疑而不足採。證人邱垂勇於系爭約
    定書簽約時受雇於上訴人，邱垂勇可證明兩造簽約之日期係在張文堂死後才簽訂
    ，並由被上訴人出面辦理。被上訴人隱瞞其父張文堂已死亡之事實以張文堂之名
    與上訴人簽約，被上訴人應負詐欺之侵權行為責任；上訴人所交付之二百萬元支
    票，記名受款人為張文堂，被上訴人盜蓋張文堂之印章於支票背面背書，致使該
    支票得以提示，使上訴人受有二百萬元之損害；另上訴人係於地檢署偵查期間，
    始知悉被上訴人盜蓋印章偽造背書之行為，本件請求並未罹於時效，為此依侵權
    行為之規定，請求被上訴人負損害賠償責任。上訴聲明：(一)原判決廢棄。(二)被上
    訴人應給付上訴人二百萬元及自八十三年十一月二十三日起至清償日止，按年息
    百分之五計算之利息。(三)願供擔保請准宣告假執行。
二、被上訴人則以：被上訴人先父張文堂於八十三年二月八日死亡，系爭約定書訂定
    之時間及張文堂出具切結書之時間均為八十三年一月四日在張文堂過世之前，被
    上訴人所提之約定書與切結書係上訴人自行將「1」月更改為「11」月致日期看
    起來為八十三年十一月四日，另依上訴人於八十四年六月十五日寄發之存證信函
    內容，更足以證明簽約日期為八十三年一月四日。上訴人雖主張約定書附有附件
    即土地登記簿謄本及地籍圖謄本，然被上訴人父親所遺留之約定書，並無所謂附
    件存在，自不能以上訴人製作持有之約定書中附有地政機關八十三年十月十七日
　　核發之土地登記簿謄本，即謂系爭約定書係該日以後簽訂；簽訂約定書後，上訴
　　人依約本即有將二百萬元給付福德神管理人之義務，被上訴人在支票上蓋上父親
　　張文堂印章後，將之提示行使，乃依據契約而為，並非不法行為，縱認被上訴人
　　有不法侵權行為，侵權行為請求權已逾兩年之時效而罹於消滅，上訴人之訴自無
　　理由等語，資為抗辯。答辯聲明：上訴駁回。
三、兩造不爭執之事實：
    上訴人主張其於七十年間向福德神寺廟借用台北市○○區○○段二小段一三九地
    號系爭土地，八十三年間福德神所設三位管理人高烶深、陳牛埤、張文堂，高、
    陳二人已經死亡，僅餘張文堂一位管理人，被上訴人為張文堂之子，於八十三年
    出面與上訴人接洽，以張文堂名義簽立約定書並出具切結書，辦理出售系爭土地
    予上訴人事宜之事實，業據上訴人提出約定書、切結書等件為證；另被上訴人曾
    在上訴人所交付以張文堂為受款人之支票上，盜蓋張文堂之印章提示兌現之事實
    ，均為被上訴人所不爭執，堪信上訴人此部分之主張為真正。
四、兩造爭執點之論述：
    上訴人係主張被上訴人隱瞞其父張文堂死亡之事實而詐騙上訴人簽訂無效之契約
    ，並偽造文書致使系爭支票兌現造成上訴人之損害，故本件之爭點厥為系爭約定
    書是否為無效之契約。茲分述如下：
    (一)系爭約定書簽訂之日期究為被上訴人所主張之八十三年一月四日抑或上訴人所
      主張之八十三年十一月四日：
      系爭約定書與切結書係由上訴人所寫，經被上訴人之父張文堂蓋章後，由被上
      訴人交給上訴人，惟兩造各自執有之約定書其日期並不一致。查，於上訴人對
      被上訴人提出詐欺之台灣台北地方法院檢察署九十年度偵字第一二六○九號案
      件偵查程序中，上訴人業已承認該切結書原先記載日期為八十三年一月四日，
      其嗣後發現錯誤，遂於八十三年十二月間在「1」月之右側另加寫「1」字，成
      為「11」月，有偵查筆錄附卷可稽（原審卷四二頁反面），上訴人於本件審理
      時對此亦不爭執。另於該案偵查中，檢察官將兩造所各自執有之約定書送交法
      務部調查局鑑定結果，認為被上訴人提供之土地使用約定書頁尾日期欄書寫月
      份「1」 字跡，並未有變造痕跡；反之，上訴人所提供之土地使用約定書複寫
      本頁尾日期欄書寫月份「11」 字跡，經鑑定認為係原「1」複寫字跡左側再增
　　　填一複寫筆劃，變造為「11」複寫字跡，有被上訴人提出之法務部調查局九十
　　　年七月二十日（九○）陸（二）字第九○一七六○一○號鑑定通知書一紙在卷
　　　可考（原審卷第四六頁），上訴人於偵查程序中對此坦認不諱（外放之影本偵
　　　查卷第五十七、五十八頁）。上訴人雖辯以因日期有誤始自行更正云云；查，
　　　上訴人在八十四年六月十五日寄發予被上訴人之父張文堂之存證信函（原審卷
　　　第四十七頁），其首段即記載「緣台端以福德正神管理人之名義代表，於民國
　　　八十三年一月四日與本人簽訂『土地使用約定書』‧‧‧」等語，足見本件約
　　　定書及切結書應係於八十三年一月四日即已簽訂。且依上訴人自承其係於八十
　　　三年十二月間即已自行「更正」日期為八十三年十一月四日，則其在八十四年
　　　六月十五日寄發存證信函予張文堂時，焉有可能又筆誤記載更正前之日期？是
　　　其主張本件簽約時間係八十三年十一月四日，即非可採，被上訴人抗辯簽約日
　　　期為八十三年一月四日，應屬可信。
    (二)按當事人主張有利於己之事實者，就其事實有舉證之責任，民事訴訟法第二百
      七十七條前段定有明文。又民事訴訟如係由原告主張權利者，應先由原告負舉
      證之責，若原告先不能舉證，以證實自己主張之事實為真實，則被告就其抗辯
      事實即令不能舉證，或其所舉證尚有疵累，亦應駁回原告之請求（最高法院十
      七年上字第九一七判例參照）。上訴人主張約定書第一條載明「如附件謄本乙
　　　式」，足見本件約定書應附有土地登記簿謄本及地籍圖謄本，否則何需載明「
　　　如附件謄本乙式」；且上訴人所持有之約定書附有八十三年十月十七日列印、
　　　發給之土地登記簿謄本及地籍圖謄本，足證明約定書之簽訂係在八十三年十月
　　　十七日以後之同年十一月四日。惟被上訴人否認約定書附有附件。查，被上訴
　　　人於本院言詞辯論時提出之約定書係原本無訛，業經上訴人之訴訟代理人當庭
　　　確認，該約定書並無附件，足認被上訴人抗辯約定書未附有附件，洵屬有據。
　　　至於上訴人主張約定書上上訴人印章及張文堂印章之印泥顏色不一樣，因兩造
　　　均承認張文堂之印章係由被上訴人回家中蓋完印章再送回上訴人處，二人既
　　　在不同之地方分別蓋章，故印泥顏色不同，亦屬正常。
    (三)上訴人主張約定書第二條載明：「簽立約定書時，乙方（不另立收據）給付甲
      方新台幣二百萬元正」足證訂約時已交付二百萬元，並舉證人邱垂勇為證。查
      ，證人固證稱該約定書係其裝訂，支票影本亦其黏貼上去，但同時亦證稱「支
      票付款銀行記不得，金額好像是兩百多萬‧‧‧他將契約書給我我就裝訂，當
      時還沒有蓋章，我拿給高先生之後他自己蓋章，他是否有蓋騎縫章我就不知道
      ，‧‧支票是高先生拿給我，我影印之後再裝訂上去，我並沒有參與‧‧‧詳
      細日期我不太得」等語（本院卷第四○至四二頁）。證人邱垂勇既未實際參與
      簽約事宜，兩造目前所持有之約定書，與證人當初裝訂之約定書、上訴人交付
      被上訴人嗣被上訴人蓋完章以後交還之約定書是否相同，證人顯然無法確認，
      故邱垂勇之證詞不能作為有利於上訴人之證據。
    (四)上訴人主張證人許明珠於偵查庭證稱：「（支票）有兌現，但應該不是二百萬
      元」，而本件支票明明是二百萬元，許明珠之證詞與證物相左，其證詞可疑云
      云。查，依證人許明珠於偵查中證稱：「（問：提示支票號碼 NF0000000，面
      額二百萬元支票正反面影本，其上許明珠是由何人背書？）是由我妹許桂珠代
      簽我的名字，因為當時是由許桂珠幫我軋票，所以我委託他幫我代簽名字，其
      上確為我妹妹的筆跡。）；「（問：如何取得該支票？）是在八十三年農曆八
      月十六日土地公廟擴建完成，陳永欽先生持甲○○支票來向我調現借錢，當天
      我就將錢交給陳永欽了」等語（外放之偵查卷第七四頁），系爭支票既經提示
      於許明珠，並經許明珠確認支票之背書簽名無誤後，足證系爭支票於農曆八十
      三年八月十六日（國曆為八十三年九月二十一日）即由許明珠取得，簽名既經
      確認為真正，許明珠所謂支票金額應該不是二百萬元，或係因許明珠究竟交付
      多少錢予陳永欽已記憶不清（前開偵查卷第七四頁反面），致對支票面額亦有
      誤記，但不能執此否認許明珠證詞之證據力。許明珠既然於八十三年九月二十
      一日已取得系爭支票，系爭約定書不可能遲至八十三年十一月四日始簽訂。被
　　　上訴人於刑事案件審理時抗辯八十三年一月四日上訴人書寫系爭約定書時，說
　　　不知道錢何時會進來，所以沒有馬上付錢，約過了半年多左右，上訴人開了一
　　　張二百萬元之支票，被上訴人就交給陳永欽等語（外放之臺灣臺北地方法院九
　　　十年度簡字第四四○三號影印卷九十一年一月二十八日筆錄）；核與證人許明
　　　珠證述取得系爭支票之八十三年九月二十一日時間大致吻合；再參以上訴人自
　　　七十年間起即使用系爭土地卻未支付租金，縱令約定書記載"簽立約定書時給
　　　付二百萬元"實未給付，張文堂在系爭土地被無償使用多年後，只要上訴人承
　　　諾願意給付二百萬元，其蓋用印章於約定書上，亦可理解。
    (五)如前所述，上訴人主張系爭約定書係於八十三年十一月四日即張文堂死亡後始
      簽訂，並非可採；被上訴人辯稱該約定書係早於八十三年一月四日即已簽訂，
      應屬可信。被上訴人之父張文堂既於八十三年二月八日才死亡，被上訴人出面
      代其父與上訴人簽訂系爭約定書時，張文堂仍然生存，自不能謂該約定書因契
      約當事人死亡而成為無效之契約，系爭契約既屬有效，上訴人依約給付二百萬
      元，自屬契約之對價，縱對造未依約履行，至多亦僅生債務不履行之問題，尚
      不能認為構成侵權行為。上訴人另主張系爭支票記載受款人為張文堂，詎張文
      堂死亡後，被上訴人竟背書盜蓋張文堂之印章，致使系爭支票得以提示兌現，
      致上訴人受有損害，亦構成侵權行為等語。查，被上訴人收受系爭支票後，明
      知其父張文堂已死亡，竟盜蓋張文堂印章於該支票背書欄偽造文書，並將之行
      使交付予他人，構成偽造文書罪等情，固為被上訴人所不爭執，被上訴人亦因
      偽造文書罪經法院判處有期徒刑三月在案，有原法院九十年度簡字第四四○三
      號刑事簡易判決書可稽。惟，系爭約定書之簽訂日期既為八十三年一月四日，
      當時張文堂尚未死亡，則該約定書自屬有效成立，上訴人支付二百萬元支票，
      係依契約所提出之給付，本即負有使之兌現之義務，被上訴人將之背書提示，
      雖構成刑事上之偽造文書罪，然並不構成民事侵權行為責任，上訴人亦無受有
      二百萬元損害之可言。
五、綜上所述，上訴人主張為不足採，被上訴人抗辯尚屬可信。從而，上訴人主張本
    於侵權行為之法律關係，請求被上訴人給付二百萬元及自八十三年十一月二十三
    日起至清償日止，按年息百分之五計算之利息，為無理由，不應准許。其假執行
    之聲請亦失所附麗，應併予駁回。原審為上訴人敗訴之判決，及駁回其假執行之
    聲請，並無不合。上訴意旨指摘原判決不當，求予廢棄改判，為無理由，應予駁
    回。
六、本件事證已臻明確，兩造其餘攻擊防禦方法，經審酌後，或與本件無涉，或與判
    決結果不生影響，毋庸一一論列。
七、據上論結，本件上訴為無理由，依民事訴訟法第四百四十九條第一項、第七十八
    條，判決如主文。
中　　　華　　　民　　　國　　九十一　　年　　　十　　　月　　  十六　　日
                                  民事第九庭
　　　　　　　　　　　　　　　　　　　審判長法　官　吳　謙　仁
　　　　　　　　　　　　　　　　　　　　　　法　官　游　婷　麟
　　　　　　　　　　　　　　　　　　　　　　法　官　蘇　瑞　華
右正本係照原本作成。
如不服本判決，應於收受送達後二十日內向本院提出上訴書狀，其未表明上訴理由者
，應於提出上訴後二十日內向本院補提理由書狀（均須按他造當事人之人數附繕本）
上訴時應提出委任律師或具有律師資格之人之委任狀；委任有律師資格者，另應附具
律師及格證書及釋明委任人與受任人有民事訴訟法第四百六十六條之一第一項但書或
第二項（詳附註）所定關係之釋明文書影本。
中　　　華　　　民　　　國　　九十一　　年　　　十　　　月　　十七　　　日
　　　　　　　　　　　　　　　　　　　　　　書記官　賴　以　真
附註：
民事訴訟法第四百六十六條之一（第一項、第二項）：
對於第二審判決上訴，上訴人應委任律師為訴訟代理人。但上訴人或其法定代理人具
有律師資格者，不在此限。
上訴人之配偶、三親等內之血親、二親等內之姻親，或上訴人為法人、中央或地方機
關時，其所屬專任人員具有律師資格並經法院認為適當者，亦得為第三審訴訟代理人
。
